【裁判字號】    92,上訴,957
【裁判日期】    920909
【裁判案由】    違反公司法等
【裁判全文】
臺灣高等法院臺中分院刑事判決                民國九十二年度上訴字第九五七號
    上  訴  人
    即  被  告  甲○○
                丙○○
                丁○○
右上訴人因違反公司法等案件，不服臺灣臺中地方法院中華民國九十二年二月十一日
第一審判決（民國九十一年度訴字第一○六六號，起訴案號：臺灣臺中地方法院檢察
署民國八十九年度偵字第一三七八七號），提起上訴，本院判決如左：
    主      文
原判決關於丙○○、丁○○部分撤銷。
丙○○、丁○○均無罪。
其他上訴駁回。
    事      實
一、甲○○與已判決確定之乙○○素行均為不佳，甲○○前曾犯重利、過失致死等罪
    （未構成累犯），詎均仍不知悔改。乙○○為上海國際商務徵信有限公司（址設
    臺中市○區○○路二段一三一號二樓，以下簡稱上海國際公司，於民國八十六年
    十月二十四日設立，八十八年間已歇業，九十年十一月二十九日經函准解散登記
    ）之負責人，甲○○為上海國際公司之總經理，緣張有光與林松賢分別積欠戊○○新台幣（下同）五百萬元及二百萬元，戊○○為求早日獲償，乃於八十八年二
    月初，委託上海國際公司代為催討債權，上海國際公司即命總經理甲○○（化名
    李明鴻）處理，八十八年二月九日，張有光、林松賢於臺中市○○路某咖啡廳，
    與甲○○、戊○○達成協議，張有光及林松賢同意由戊○○所委託之上海國際公
    司人員，至渠等家中收取郵寄之二人退休金國庫支票四張（面額共計一百四十八
    萬二千四百四十四元）抵償債務，嗣上海國際公司外務員林明賢，於八十八年三
    月間某日，領回國庫支票，經理陳劍秋於同年三月二十六日，即偕同林松賢、張
    有光至上海儲蓄商業銀行中港分行，及台中市○○路某銀行開立存款帳戶，並將
    上揭國庫支票存入後，陳劍秋旋將張有光及林松賢所交付之存摺及印章，轉交予
    乙○○。詎乙○○與甲○○竟共同基於侵占業務上持有戊○○債款之犯意聯絡，
    先由乙○○囑甲○○，於八十八年三月三十一日，前往上開銀行，將已入帳之張
    有光、林松賢存入之退休金提領，其後乙○○除以其中三萬元分予甲○○，及不
    詳數額予陳劍秋外，餘則以之償還其私人負債。嗣因戊○○催款頻頻，乙○○、
    甲○○為圖掩飾渠等犯行，即於八十八年四月底某日，由甲○○持葉怡鈴（另經
    不起訴處分在案）所簽發匯通商業銀行為付款人、李明鴻（即甲○○）與上海國
    際公司背書之面額分別為二十萬元、二十萬元、三十萬元，發票日分別為八十八
    年六月二十五日、七月二十五日及八月二十五日之支票三張，與戊○○敲定，對
    於張有光及林松賢所清債之債務以六四分帳，其中債務人退休金部分，戊○○分
    得七十萬元，並以上述三張支票交付戊○○，詎其中第一張到期支票經戊○○提
    示不獲兌現後，乙○○又於八十八年七月五日，簽發同年月十五日之二十萬元本
    票換回該支票，屆期仍未兌現。又戊○○另已聲請法院對張有光所有，坐落雲林
    縣斗六市○○○段虎尾溪小段一一七之三六地號土地強制執行，因張有光表示願
    和解，雙方乃於八十八年五月三十日，經由雲林縣斗六市調解委員會調解成立，
    張有光同意將該土地交由戊○○處理，乙○○與甲○○又共同基於不法利益之意
    圖，甲○○向戊○○佯稱，該地市價值一百二十萬元，戊○○可以八十萬元折讓
    予渠等，致戊○○陷於錯誤予以同意，乙○○旋於同日，將該地移轉予葉錦雄，
    以資抵償債務而得不法利益，嗣乙○○即指示甲○○，於八十八年五月三十一日
    交付仍為葉怡鈴所簽發，同上付款人及背書人，面額分別為三十一萬元、三十萬
    元、十九萬元，發票日分別為八十八年九月三十日、八十八年八月十五日、八十
    八年八月二十八日之支票三張，以掩飾渠等犯行，乙○○及甲○○又為規避罪責
    ，復由甲○○於八十八年五月三十一日書立證明書一紙，並使戊○○於同年六月
    五日書立證明書一紙，內載表明戊○○所委託之事項已處理完畢之文字，惟上開
    票據至今仍未獲兌現。
二、案經戊○○告訴及告發，由臺灣臺中地方法院檢察署檢察官偵查起訴。
    理      由
一、已判決確定之乙○○，於原審對於告訴人戊○○委託上海國際公司索討其對張有
    光及林松賢債權，嗣由陳劍秋陪同張有光、林松賢二人至銀行開戶，並於退休金
    支票存入後，將其二人存摺交付於伊，伊即指示被告甲○○前往領款，領得之一
    百四十多萬元，除其中三數萬元分予被告甲○○及陳劍秋外，餘以之償還其私人
    債務，而後指示其同居人葉怡鈴簽發如上開支票予告訴人戊○○，及上海國際公
    司受告訴人戊○○委託，代為處理張有光之上揭土地，其於八十八年五月三十日
    調解成立後當日，即將之移轉予葉錦雄用以抵償其個人債務之事實，均已坦承。
    訊據被告甲○○，對於伊與告訴人戊○○訂約，由告訴人戊○○委託上海國際公
    司向張有光、林松賢討債，厥後，伊至銀行領取退休金存款，八十八年五月三十
    一日前，有交付三張支票予告訴人戊○○，及八十八年五月三十一日及六月五日
    ，與告訴人戊○○書立證明書等事實，亦直承不諱，惟亦矢口否認有何侵占及詐
    欺犯行，辯稱：上述後三張支票，係被告乙○○交付告訴人戊○○的，且伊只有
    收到被告乙○○給付的三萬元，並未詐欺及侵占云云。
二、經查，被告甲○○上揭犯行，業據告訴人戊○○指陳歷歷，並有支票正、背面影
    本六張、本票影本一張、證明書影本二件、土地登記簿謄本一份，及雲林縣斗六
    市調解委員會調解書影本一份在卷足資佐證，而告訴人戊○○於偵查及原審審理
    中，均並已否認被告乙○○向其借用其應得部分（見偵查卷及原審九十一年五月
  二十一日審判筆錄）。次查，林松賢之退休金支票，係於八十八年三月三十日入
    帳，於次日領出，此有上海商業儲蓄銀行中港分行函復之存摺存款帳卡附卷可稽
    ，足認被告甲○○確係於八十八年三月三十一日，即已提領張有光二人之債款，
    惟被告乙○○、甲○○二人卻於八十八年四月底，始開票交付告訴人戊○○，足
    見渠等在交付支票之前一月，即已動用所持有屬於告訴人戊○○之款項，參諸共
    同被告乙○○於偵查中自承，系爭支票帳戶內並無存款及至今猶未兌現之事實，
    亦足證支票之交付，不過共同被告乙○○掩飾犯行之舉。另共同被告乙○○使告
    訴人戊○○同意將前揭不動產折讓八十萬元，事後卻交付無法兌現之支票，且已
    將該不動產供抵償自己債務，顯係對告訴人戊○○施以詐欺，並已得不法利益。
    上開支票是否兌現，原應與被告甲○○無涉，惟卻均由其背書，復有支票正背面
    影本各六件附卷可按，亦足證其與被告乙○○間有犯意聯絡，再者本件侵占及詐
    欺犯行，被告甲○○均參與其事，難謂其不知情，更足證被告甲○○與共同被告
    乙○○有犯意之聯絡，及行為之分擔，被告甲○○之辯解係卸責之辭，不足採信
    ，其犯行應可認定。
三、核被告甲○○所為，係犯刑法第三百三十六條第二項之業務侵占罪及同法第三百
    三十九條第二項之詐欺得利罪，被告甲○○與乙○○對於上開犯行，有意思之聯
    絡，及行為之分擔，均為共同正犯，被告所犯上開二罪，犯意各別，應併合處罰
    。原審以被告甲○○罪證明確，適用刑法第二十八條、第三百三十六條第二項、
    第三百三十九條第二項、第四十一條第一項前段（修正後）、第五十一條第五款
    、罰金罰鍰提高標準條例第一條前段、第二條，審酌被告犯罪之動機、目的、手
    段、品行不佳等一切情狀，侵占罪量處以有期徒刑六月，詐欺得利罪量處以有期
    徒刑三月，並定其應執行刑為有期徒刑七月，且均諭知易科罰金之折算標準，經
    核認事用法，並無違誤，被告甲○○上訴意旨否認犯罪，為無理由，應予駁回。
四、公訴意旨又稱：已判決確定之乙○○為上海國際公司負責人，洪進財、丙○○、
    丁○○、陳世賢均為該公司之股東，八十六年十月間，乙○○籌設上海國際公司
    時，明知公司資本總額五十萬元，應由各股東全部認足，實際上洪進財、丙○○
    、丁○○、陳世賢均未為繳納，洪進財、丙○○、丁○○、陳世賢亦均明知渠等
    雖應允加入上海公司為股東，惟並未繳納股款，竟於申請設立時，先由乙○○向
    不詳姓名者借得五十萬元，於八十六年十月十七日前往臺中市第十一信用合作社
    （已改制為合作金庫銀行文心分行），以上海國際公司籌備處名義開立活期存款
    帳戶，將上開借得之五十萬元存入，以取得存款證明，嗣持以向台灣省建設廳申
    請公司之設立登記，致使承辦之公務員將該不實之事項登載於所職掌之公司設立
    登記事項卡公文書上，足生損害於台灣省政府建設廳辦理公司設立登記之正確性
    。因認為被告丙○○、丁○○涉嫌修正前公司法第九條第三項之罪云云。
五、本件公訴人認為被告丙○○、丁○○涉嫌修正前公司法第九條第三項之罪，係基
    於被告丙○○、丁○○未能提出出資之憑證。訊據被告丙○○、丁○○均矢口否
    認有違反公司法之犯行，被告丙○○辯稱，伊確有出資公司，登記金額雖為五十
    萬元，但其後有增資，伊僅為股東云云。被告丁○○辯稱，伊確為股東，由伊兄
    丙○○代為出資云云。按犯罪事實應依證據認定之，無證據不得推定其犯罪事實
    ，刑事訴訟法第一百五十四條定有明文。經查共同被告乙○○自偵查起即一致供
    稱，被告丙○○、丁○○確有出資而被告丙○○於公司設立前之八十六年九月二
    十四日、同年十月七日、同年十月八日、同年十月十三日、同年十月十七日、同
    年十月二十三日及同年十月二十七日陸續匯款予共同被告乙○○，作為投資上海
    國際公司之出資款，合計達三十六萬九千一百四十元，此有上海商業儲蓄銀行土
    城分行之匯出匯款申請書影本七紙附原審卷可證，足證被告丙○○、丁○○確有
    出資，並有出資證明，又乙○○在臺中市籌設公司，被告丙○○、丁○○均住台
    北縣，並未參與公司業務或擔任公司職務，負責人之乙○○，將出資總額五十萬
    元一次領出，亦難即認定被告丙○○等二人知情，是被告丙○○等二人之辯解，
    應可採信，其等違反公司法之犯行，尚屬不能證明。原審疏未詳查，對於被告丙○○等二人遽為論罪科刑，尚有未洽，被告丙○○等二人，上訴意旨指摘原判決
    不當，為有理由，應由本院將原判決關於被告丙○○等二人部分撤銷改判，被告
    丙○○、丁○○爰均為無罪之諭知。
六、被告丁○○經合法傳喚，無正當理由不到庭，爰不待其陳述，逕行判決。
據上論斷，應依刑事訴訟法第三百六十九條第一項前段、第三百六十四條、第三百零
一條第一項、第三百七十一條、第三百六十八條，判決如主文。
本案經檢察官己○○到庭執行職務。
中    華      民      國      九十二     年     九      月     九     日
                                  臺灣高等法院臺中分院刑事第五庭
                                        審判長法  官  胡  森  田
                                              法  官  郭  同  奇
                                              法  官  姚  勳  昌
右正本證明與原本無異。
檢察官對於違反公司法部分得上訴。
其他不得上訴。
如不服本判決應於收受送達後十日內向本院提出上訴書狀，其未敘述上訴之理由者並
得於提起上訴後十日內向本院補提理由書（均須按他造當事人之人數附繕本）。
                                              書記官  林  振  甫
中      華      民      國      九十二     年     九      月     十     日
                                                                        Ｉ


司法院資訊處製作；財團法人民間司法改革基金會備份。
